ACORDAO-COMPLETO-2406262

ACÓRDÃO 10889/2020 ATA 34/2020 - PRIMEIRA CÂMARA

VISTOS, relatados e discutidos estes autos de Tomada de Contas Especial instaurada pelo Ministério do Desenvolvimento Social e Combate à Fome, em desfavor do Sr. Luiz Guilherme Alves Dias, ex-prefeito do município de Quatipuru/PA (Gestão 2005/2008) , em razão de impugnação total das despesas dos recursos transferidos ao município pelo Fundo Nacional de Assistência Social (FNAS) , no exercício de 2008, na modalidade fundo a fundo, a título de cofinanciamento federal das ações da assistência social, no âmbito do Sistema Único de Assistência Social (SUAS) , e que tinham por objeto a execução dos Serviços de Proteção Social Básica e Proteção Social Especial,
ACORDAM os Ministros do Tribunal de Contas da União, reunidos em sessão de 1ª Câmara, ante as razões expostas pelo Relator, em:
9.1. considerar, para todos os efeitos, revéis o Sr. Luiz Guilherme Alves Dias (CPF XXX.436.592-XX) e o Sr. Dênis Eugênio Cantanhede de Oliveira (CPF XXX.387.222-XX) , dando-se prosseguimento ao processo, conforme preceitua o art. 12, § 3º, da Lei 8.443/1992, c/c o art. 202, § 8º, do RITCU;
9.2. julgar irregulares, nos termos dos arts. 1º, inciso I, 16, inciso III, alínea "a", da Lei 8.443/1992, c/c os arts. 19 e 23, inciso III, da mesma Lei, as contas do Sr. Dênis Eugênio Cantanhede de Oliveira (CPF XXX.387.222-XX) ;
9.3. julgar irregulares, nos termos dos arts. 1º, inciso I, 16, inciso III, alínea "c", da Lei 8.443/1992, c/c os arts. 19 e 23, inciso III, da mesma Lei, as contas do Sr. Luiz Guilherme Alves Dias (CPF XXX.436.592-XX) , condenando-o ao pagamento da importância a seguir especificada, atualizada monetariamente e acrescida dos juros de mora, calculada a partir da data discriminada até a data da efetiva quitação do débito, fixando-lhe o prazo de quinze dias, para que comprove, perante o Tribunal, o recolhimento da referida quantia aos cofres do Fundo Nacional de Assistência Social, nos termos do art. 23, inciso III, alínea "a", da citada Lei, c/c o art. 214, inciso III, alínea "a", do Regimento Interno do TCU:
                      TRIBUNAL DE CONTAS DA UNIÃO	TC Processo 011.890/2018-5
	Valor (R$) 
	Data

	4.260,00 
	21/2/2008 

	20,00 
	25/2/2008

	4.360,00 
	25/2/2008

	3.404,00
	7/3/2008

	4.260,00
	20/3/2008

	3.404,00
	1/4/2008

	4.180,00
	18/4/2008

	3.404,00
	22/4/2008

	3.404,00
	9/5/2008

	4.520,00
	15/5/2008

	4.800,00
	11/6/2008

	3.404,00
	24/6/2008

	4.500,00
	1/7/2008

	5.320,00
	1/7/2008

	3.404,00
	2/7/2008

	3.404,00
	8/8/2008

	4.500,00
	12/8/2008

	5.220,00
	15/8/2008

	4.500,00
	4/9/2008

	3.404,00
	4/9/2008

	5.200,00
	10/9/2008

	5.160,00
	13/10/2008

	4.960,00
	12/11/2008

	3.404,00
	3/12/2008

	6.500,00
	22/12/2008

	3.404,00
	23/12/2008

	3.404,00
	30/12/2008 

9.4. aplicar ao Sr. Luiz Guilherme Alves Dias (CPF XXX.436.592-XX) a multa prevista no art. 57 da Lei 8.443/1992 c/c o art. 267 do Regimento Interno do TCU, no valor de R$ 30.000,00, fixando-lhe o prazo de quinze dias, a contar da notificação, para que comprove, perante o Tribunal (art. 214, inciso III, alínea "a", do Regimento Interno) , o recolhimento da dívida ao cofre do Tesouro Nacional, acrescida dos encargos legais devidos a contar da data deste acórdão, caso não venha a ser paga dentro do prazo ora estipulado;
9.5. aplicar ao Sr. Dênis Eugênio Cantanhede de Oliveira (CPF XXX.387.222-XX) , individualmente,  a multa prevista no art. 58, inciso I, da Lei 8.443/1992 c/c o art. 267 do Regimento Interno do TCU, no valor de R$ 10.000,00, fixando-lhe o prazo de quinze dias, a contar da notificação, para que comprove, perante o Tribunal (art. 214, inciso III, alínea "a", do Regimento Interno) , o recolhimento da dívida ao cofre do Tesouro Nacional, acrescida dos encargos legais devidos a contar da data deste acórdão, caso não venha a ser paga dentro do prazo ora estipulado;
9.6. autorizar, desde logo, a cobrança judicial das dívidas, caso não atendidas a notificação, na forma do disposto no art. 28, inciso II, da Lei 8.443/1992;
9.7. enviar cópia deste Acórdão à Procuradoria da República no Estado do Pará, nos termos do art. 16, § 3º, da Lei 8.443/1992, c/c o § 7º do art. 209 do Regimento Interno do TCU, para adoção das medidas cabíveis; 
9.8. dar ciência desta deliberação ao Ministério do Desenvolvimento Social e Combate à Fome e aos responsáveis.

Tomada de Contas Especial instaurada pelo Ministério do Desenvolvimento Social, em razão de impugnação total das despesas dos recursos transferidos ao município pelo Fundo Nacional de Assistência Social (FNAS), no exercício de 2008, na modalidade fundo a fundo, a título de cofinanciamento federal das ações continuidades da assistência social, no âmbito do Sistema Único de Assistência Social (SUAS), e que tinham por objeto a execução dos Serviços de Proteção Social Básica e Proteção Social Especial

Primeira Câmara

Prefeitura Municipal de Quatipuru - PA.

3. Responsáveis: Denis Eugênio Cantanhede de Oliveira (XXX.387.222-XX); Luiz Guilherme Alves Dias (XXX.436.592-XX).

13.1. Ministros presentes: Walton Alencar Rodrigues (Presidente), Benjamin Zymler e Vital do Rêgo.
13.2. Ministros-Substitutos presentes: Augusto Sherman Cavalcanti (Relator) e Weder de Oliveira.

AUGUSTO SHERMAN

Adoto, como relatório, excerto da instrução elaborada por Auditor Federal lotado na SecexTCE (peça 73) , anuída pelos dirigentes da unidade (peças 74-75) , bem como o Parecer do MP/TCU (peça 76) , em Parecer da lavra do e. Subprocurador-Geral Paulo Soares Bugarin: 
"INTRODUÇÃO
1.	Trata-se de Tomada de Contas Especial instaurada pelo Setorial Contábil do Ministério do Desenvolvimento Social, em desfavor do Sr. Luiz Guilherme Alves Dias, ex-prefeito do município de Quatipuru/PA (Gestão 2005/2008) , em razão de impugnação total das despesas dos recursos transferidos ao município pelo Fundo Nacional de Assistência Social (FNAS) , no exercício de 2008, na modalidade fundo a fundo, a título de cofinanciamento federal das ações continuidades da assistência social, no âmbito do Sistema Único de Assistência Social (SUAS) , e que tinham por objeto a execução dos Serviços de Proteção Social Básica e Proteção Social Especial.
HISTÓRICO	
2.	De acordo com os demonstrativos de parcelas pagas pelo Sistema Único da Assistência Social (SUAS) (Peça 3) , o Fundo Nacional de Assistência Social (FNAS) transferiu ao município recursos no montante de R$ 109.704,00 no exercício de 2008, para serem aplicados nos Serviços de Proteção Social Básica (PSB) e Proteção Social Especial (PSE) .
3.	O instrumento de prestação de contas, denominado Demonstrativo Sintético Anual de Execução Físico Financeira, foi disponibilizado no sistema de informação concernente, o SUAS Web, (Peça 4) , e foi analisado por meio das Notas Técnicas 9098/2014, 419/2015, 4134/2015 e 2354/2016-CPCRFF/CGPC/DEFNAS (Peça 8, Peça 17, Peça 25, Peça 35) , que impugnou as despesas realizadas, no valor de R$ 109.704,00, com base na análise da prestação de contas.
4.	O fundamento para a instauração da Tomada de Contas Especial, conforme apontado na Nota Técnica 2354/2016-CPCRFF/CGPC/DEFNAS (Peça 35) de 9/12/2016, foi a impugnação das despesas devido à ausência de comprovação da boa e regular aplicação dos recursos públicos quanto à Proteção Social Básica e da Proteção Especial, tendo em vista a falta do Parecer do Conselho Municipal de Assistência Social se manifestando sobre o Demonstrativo Sintético Anual no SUAS WEB.
5.	Não consta dos autos a notificação ao responsável da reprovação da prestação de contas. Porém, o responsável foi notificado das irregularidades apontadas pela Secretaria Nacional de Assistência Social, na data de 22/8/2016 (Peça 34) , por meio do Edital 303/2016, referente ao Ofício 1867/CGPC/DEFNAS/MDSA (Peça 30) .
6.	Diante do não saneamento das irregularidades apontadas e da não devolução dos recursos, instaurou-se a Tomada de Contas Especial. No Relatório de Tomada de Contas Especial (Peça 43) conclui-se que o prejuízo importaria no valor total dos recursos repassados (R$ 109.704,00) , imputando-se a responsabilidade ao Sr. Luiz Guilherme Alves Dias, ex-prefeito municipal de Quatipuru/PA (Gestão 2005/2008) , uma vez que a aplicação dos recursos federais repassados foi realizada sob sua gestão.
7.	O Relatório de Auditoria 181/2018 da Controladoria Geral da União (Peça 44) também chegou às mesmas conclusões. Após serem emitidos o Certificado de Auditoria (45) , o Parecer do Dirigente (Peça 46) e o Pronunciamento Ministerial (Peça 47) , o processo foi remetido a esse Tribunal.
8.	Na instrução inicial (peça 50) , analisando-se os documentos dos autos, concluiu-se pela necessidade de realização de citação de Luiz Guilherme Alves Dias e a audiência tanto de Luiz Guilherme Alves Dias quanto de Dênis Eugênio Cantanhede de Oliveira:
Realizar a citação, nos termos dos arts. 10, § 1º e 12, inciso II, da Lei 8.443/1992, c/c o art. 202, inciso II, e §1º, do Regimento Interno.
Ocorrência: não comprovação das despesas executadas com recursos transferidos ao município de Quatipuru/PA pelo Fundo Nacional de Assistência Social (FNAS) , no exercício de 2008, na modalidade fundo a fundo, a título de cofinanciamento federal das ações continuidades da assistência social, no âmbito do Sistema Único de Assistência Social (SUAS) , e que tinham por objeto a execução dos Serviços de Proteção Social Básica e Proteção Social Especial.
Débito (Peça 3) 
	Valor atualizado do débito em 4/7/2018: R$ 193.542,62
Responsável:  Sr. Luiz Guilherme Alves Dias (CPF XXX.436.592-XX) , ex-prefeito do município de Quatipuru/PA na gestão de 2005-2008.
Conduta: deixar de apresentar a documentação de prestação de contas, em razão da não validação do Demonstrativo Sintético, bem como a ausência do parecer de avaliação do Conselho Municipal referente ao Demonstrativo Sintético, conforme especificado na Nota Técnica 2354/2016-CPCRFF/CGPC/DEFNAS (Peça 35) .
Dispositivos violados: Constituição Federal, art. 37, caput, c/c art. 70, parágrafo único; Decreto-lei 200/67, art. 93 e Portaria 459/2005-MDS, art. 8º a 11. 
Evidências: Notas Técnicas 9098/2014, 419/2015, 4134/2015 e 2354/2016-CPCRFF/CGPC/DEFNAS (Peça 8, Peça 17, Peça 25, Peça 35) .
Realizar a audiência, com fundamento nos arts. 10, § 1º, e 12, incisos I e III, da Lei 8.443/1992 c/c o art. 202, incisos I e III, do RI/TCU:
Ocorrência: Ausência de documentação para a prestação de contas dos recursos transferidos ao município de Quatipuru/PA pelo Fundo Nacional de Assistência Social (FNAS) , no exercício de 2008, na modalidade fundo a fundo, a título de cofinanciamento federal das ações continuidades da assistência social, no âmbito do Sistema Único de Assistência Social (SUAS) , e que tinham por objeto a execução dos Serviços de Proteção Social Básica e Proteção Social Especial.
Responsável:  Sr. Luiz Guilherme Alves Dias (CPF XXX.436.592-XX) , ex-prefeito do município de Quatipuru/PA na gestão de 2005-2008.
Conduta: deixar de disponibilizar ao sucessor a documentação necessária à prestação de contas dos valores transferidos à conta do Sistema Único de Assistência Social (SUAS) , para aplicação no Programa de Proteção Básica - PSB e no Programa de Proteção Social Especial - PSE, no exercício de 2008, tendo em vista que todos os recursos foram geridos no seu mandato.
Dispositivos violados: Constituição Federal, art. 37, caput, c/c art. 70, parágrafo único; Decreto-lei 200/67, art. 93; Portaria 459/2005-MDS, art. 8º a 11.
Evidências: Nota Técnica 1302/2016 (peça 12) e Nota Técnica 595/2017-CPCRFF/CGPC/DEFNAS (peça 25) .
Realizar a audiência do Sr. Dênis Eugênio Cantanhede de Oliveira (CPF XXX.387.222-XX) , ex-prefeito do município de Quatipuru/PA na gestão de 1/1/2009 a 20/11/2011, com fundamento nos arts. 10, § 1º, e 12, incisos I e III, da Lei 8.443/1992 c/c o art. 202, incisos I e III, do RI/TCU, para no prazo de quinze dias, apresentar razões de justificativa quanto à irregularidade detalhada a seguir:
Ocorrência: Não comprovação da boa e regular aplicação dos recursos, em face da omissão no dever de prestar contas dos recursos transferidos ao município de Quatipuru/PA pelo Fundo Nacional de Assistência Social (FNAS) , no exercício de 2008, na modalidade fundo a fundo, a título de cofinanciamento federal das ações continuidades da assistência social, no âmbito do Sistema Único de Assistência Social (SUAS) , e que tinham por objeto a execução dos Serviços de Proteção Social Básica e Proteção Social Especial.
Responsável:  Sr. Dênis Eugênio Cantanhede de Oliveira (CPF XXX.387.222-XX) , ex-prefeito do município de Quatipuru/PA na gestão de 1/1/2009 a 20/11/2011.
Conduta: omitir-se no dever de prestar contas dos valores transferidos à conta do Sistema Único de Assistência Social (SUAS) , para aplicação no Programa de Proteção Básica - PSB e no Programa de Proteção Social Especial - PSE, no exercício de 2008, cujo prazo expirou no último dia do mês de fevereiro de 2009.
Dispositivos violados: Constituição Federal, art. 37, caput, c/c art. 70, parágrafo único; Decreto-lei 200/67, art. 93; Portaria 459/2005-MDS, art. 8º a 12.
Evidências: Nota Técnica 1302/2016 (peça 12) e Nota Técnica 595/2017-CPCRFF/CGPC/DEFNAS (peça 25) .
9.	Em cumprimento ao pronunciamento da unidade (peça 22) foi efetuada a citação das responsáveis. 
10.	O Sr. Dênis Eugênio Cantanhede de Oliveira foi devidamente notificado, na data de 13/8/2018, conforme AR (peça 57) , por meio do Ofício 626/2018 (peça 56) , assinado por terceiros. Porém, o responsável não apresentou suas razões de justificativa, permanecendo silente.		
11.	O Sr. Luiz Guilherme Alves Dias, porém, foram efetuadas diversas tentativas para a sua citação, a primeira, pelo Ofício 0662/201 (peça 55) , sem êxito. Ainda, foram remetidos os Ofícios 2793 e 2794/2018, ambos de 4/12/2018 (peças 61 e 60) , entretanto, a entrega do primeiro expediente não se efetivou, por motivo registrado nas peças 58; a, do segundo também não se efetivou, por motivo registrado às peças 63e 65 a saber, 'não procurado'; a, do terceiro também não se efetivou, por motivo registrado à peça 64 a saber, 'desconhecido'.
12.	Diante disso, recorreu-se à citação por edital, conforme Edital 486/2019 (peça 68) , publicado no DOU, na data de 19/11/2019 (peça 69) . Porém, o responsável não apresentou suas alegações de defesa, tampouco suas razões de justificativa, permanecendo silente.		
13.	Informa-se que as providências inerentes às comunicações processuais foram concluídas, conforme Despacho (peça 71) .
ANÁLISE DOS PRESSUPOSTOS DE PROCEDIBILIDADE DA IN/TCU 71/2012
Prejuízo ao Contraditório e Ampla Defesa
14.	Verifica-se que não houve o transcurso de dez anos desde o fato gerador sem que tenha havido a notificação do responsável pela autoridade administrativa federal competente (art. 6º, inciso II, c/c art. 19 da IN/TCU 71/2012, modificada pela IN/TCU 76/2016) , como se segue:
15.	No caso do Sr. Luiz Guilherme Alves Dias, os recursos foram transferidos no ano de 2008 (Peça 3) , e o responsável foi notificado sobre as irregularidades pela autoridade administrativa competente, por meio de edital 211/2015 (Peça 24, p. 2) , em 28/4/2015 pela primeira vez; por meio do ofício 1576/CGPC/DEFNAS/MDS (Peça 20) , datado de 20/3/2015, e, novamente, em 22/8/2016 (Peça 34) , por meio do Edital 303/2016, referente ao Ofício 1867/CGPC/DEFNAS/MDSA (Peça 30) .  
16.	Quanto ao Sr. Dênis Eugênio Cantanhede de Oliveira, o prazo para a apresentação da prestação de contas findava em 27/2/2009, e o responsável notificado sobre a irregularidade pela autoridade administrativa competente, por meio de edital 211/2015 (Peça 24, p. 2) , em 28/4/2015 pela primeira vez; por meio do ofício 1575/CGPC/DEFNAS/MDS (Peça 19) , datado de 20/3/2015, e, novamente, em 22/6/2016 (Peça 32) , conforme informativo dos Correios (Peça 32) , referente ao Ofício 1866/CGPC/DEFNAS/MDSA (Peça 29) .  
17.	Ademais, a notificação feita pelo TCU ocorreu em 19/11/2019 (peça 69) , por meio do Edital 486/2019 (peça 68) , superando o pressuposto vez por todas.
Valor de Constituição da TCE
18.	Verifica-se que o valor atualizado do débito apurado (sem juros) em 1/1/2017 é superior a R$ 100.000,00, na forma estabelecida conforme os arts. 6º, inciso I, e 19 da IN/TCU 71/2012, modificada pela IN/TCU 76/2016	, uma vez que, originalmente, datado de 22/12/2008, o débito era de R$ 109.704,00.
19.	A tomada de contas especial está, assim, devidamente constituída e em condição de ser instruída
OUTROS DÉBITOS NOS SISTEMAS DO TCU COM OS MESMOS RESPONSÁVEIS
20.	Informa-se que não foi encontrado débito imputável aos responsáveis em outros processos em tramitação no Tribunal.
21.	A tomada de contas especial está, assim, devidamente constituída e em condição de ser instruída.
EXAME TÉCNICO
22.	Preliminarmente, cumpre tecer breves considerações sobre a forma como são realizadas as comunicações processuais no TCU. A esse respeito, destacam-se o art. 179, do Regimento Interno do TCU (Resolução 155, de 4/12/2002) e o art. 4º, inciso III, § 1º, da Resolução TCU 170, de 30 de junho de 2004, in verbis:
Art. 179. A citação, a audiência ou a notificação, bem como a comunicação de diligência, farse-ão:
I - mediante ciência da parte, efetivada por servidor designado, por meio eletrônico, fac-símile, telegrama ou qualquer outra forma, desde que fique confirmada inequivocamente a entrega da comunicação ao destinatário;
II - mediante carta registrada, com aviso de recebimento que comprove a entrega no endereço do destinatário;
III - por edital publicado no Diário Oficial da União, quando o seu destinatário não for localizado
 (...) 
Art. 3º As comunicações serão dirigidas ao responsável, ou ao interessado, ou ao dirigente de órgão ou entidade, ou ao representante legal ou ao procurador constituído nos autos, com poderes expressos no mandato para esse fim, por meio de:
I - correio eletrônico, fac-símile ou telegrama;
II - servidor designado;
III - carta registrada, com aviso de recebimento;
IV - edital publicado no Diário Oficial da União, quando o seu destinatário não for localizado, nas hipóteses em que seja necessário o exercício de defesa'.
Art. 4º. Consideram-se entregues as comunicações:
I - efetivadas conforme disposto nos incisos I e II do artigo anterior, mediante confirmação da ciência do destinatário;
II - realizadas na forma prevista no inciso III do artigo anterior, com o retorno do aviso de recebimento, entregue comprovadamente no endereço do destinatário;
III - na data de publicação do edital no Diário Oficial da União, quando realizadas na forma prevista no inciso IV do artigo anterior.
§ 1º O endereço do destinatário deverá ser previamente confirmado mediante consulta aos sistemas disponíveis ao Tribunal ou a outros meios de informação, a qual deverá ser juntada ao respectivo processo.
 (...) 
23.	Bem se vê, portanto, que a validade da citação via postal não depende de que o aviso de recebimento seja assinado pelo próprio destinatário da comunicação, o que dispensa, no caso em tela, a entrega do AR em 'mãos próprias'. A exigência da norma é no sentido de o Tribunal verificar se a correspondência foi entregue no endereço correto, residindo aqui a necessidade de certeza inequívoca. 
24.	Não é outra a orientação da jurisprudência do TCU, conforme se verifica dos julgados a seguir transcritos:
São válidas as comunicações processuais entregues, mediante carta registrada, no endereço correto do responsável, não havendo necessidade de que o recebimento seja feito por ele próprio (Acórdão 3648/2013-TCU-Segunda Câmara, Relator Ministro JOSÉ JORGE) ;
É prescindível a entrega pessoal das comunicações pelo TCU, razão pela qual não há necessidade de que o aviso de recebimento seja assinado pelo próprio destinatário. Entregandose a correspondência no endereço correto do destinatário, presume-se o recebimento da citação. (Acórdão 1019/2008-TCU-Plenário, Relator Ministro BENJAMIN ZYMLER) ;
As comunicações do TCU, inclusive as citações, deverão ser realizadas mediante Aviso de Recebimento - AR, via Empresa Brasileira de Correios e Telégrafos, bastando para sua validade que se demonstre que a correspondência foi entregue no endereço correto. (Acórdão 1526/2007-TCU-Plenário, Relator Ministro AROLDO CEDRAZ) .
25.	A validade do critério de comunicação processual do TCU foi referendada pelo Supremo Tribunal Federal, nos termos do julgamento do MS-AgR 25.816/DF, por meio do qual se afirmou a desnecessidade da ciência pessoal do interessado, entendendo-se suficiente a comprovação da entrega do 'AR' no endereço do destinatário:
EMENTA: AGRAVO REGIMENTAL. MANDADO DE SEGURANÇA. DESNECESSIDADE DE INTIMAÇÃO PESSOAL DAS DECISÕES DO TRIBUNAL DE CONTAS DA UNIÃO. ART. 179 DO REGIMENTO INTERNO DO TCU. INTIMAÇÃO DO ATO IMPUGNADO POR CARTA REGISTRADA, INICIADO O PRAZO DO ART. 18 DA LEI nº 1.533/51 DA DATA CONSTANTE DO AVISO DE RECEBIMENTO. DECADÊNCIA RECONHECIDA. AGRAVO IMPROVIDO.
O envio de carta registrada com aviso de recebimento está expressamente enumerado entre os meios de comunicação de que dispõe o Tribunal de Contas da União para proceder às suas intimações.
O inciso II do art. 179 do Regimento Interno do TCU é claro ao exigir apenas a comprovação da entrega no endereço do destinatário, bastando o aviso de recebimento simples.
Revelia de Luiz Guilherme Alves Dias e de Dênis Eugênio Cantanhede de Oliveira
26.	No caso vertente, a citação de Luiz Guilherme Alves Dias se deu em endereços provenientes de pesquisas de endereços realizadas nos Sistemas Corporativos do TCU, de forma bastante zelosa, porquanto, devido ao insucesso de realizar a citação (peças 58 e 63) em endereços constantes no sistema CPF e CNPJ da Receita (peça 54) , buscou-se a notificação (peça 64) em endereços provenientes das bases de dados do próprio TCU (peça 59) . A entrega dos ofícios citatórios nesses endereços não ficou comprovada.
27.	Importante destacar que, antes de promover a citação por edital, para assegurar a ampla defesa, buscaram-se outros meios possíveis para localizar e citar os responsáveis, nos limites da razoabilidade, fazendo juntar aos autos informação comprobatória dos diferentes meios experimentados que restaram frustrados, tal como se demonstrou no item anterior da presente instrução (Acórdão 4851/2017-TCU-Primeira Câmara, Relator Ministro-Substituto Augusto Sherman) .
28.	Assim, ante o esgotamento de todas alternativas, o Sr. Luiz Guilherme Alves Dias foi citado, por meio de Edital 486/2019 (peça 68) , publicado no DOU, na data de 19/11/2019 (peça 69) .		
29.	O Sr. Dênis Eugênio Cantanhede de Oliveira foi devidamente notificado, por meio do Ofício 626/2018 (peça 56) , na data de 13/8/2018, conforme AR (peça 57) assinado por Ana Cleide Borges de Oliveira, em endereço constantes no sistema CPF e CNPJ da Receita (peça 53) . A entrega do ofício citatório nesse endereço ficou comprovada.
30.	Apesar de regularmente citados, os responsáveis deixaram transcorrer in albis o prazo regimental que lhes foi concedido para apresentar alegações de defesa e razões de justificativa e/ou efetuar o recolhimento do débito, motivo pelo qual se impõe o reconhecimento da revelia de que trata o art. 12, § 3º, da Lei 8.443/1992.
31.	A despeito da aplicação da revelia, devem ser considerados, no entanto, os elementos já constantes dos autos, os quais podem, inclusive, levar a um juízo favorável ao responsável revel.
32.	Deve-se observar que, nos processos do TCU, a revelia não implica a presunção de que sejam verdadeiras todas as imputações levantadas contra os responsáveis, diferentemente do que ocorre no processo civil, em que o não comparecimento do réu aos autos leva à presunção da verdade dos fatos narrados pelo autor. 
33.	Assim, independentemente da revelia, a avaliação da responsabilidade do agente nos processos desta Corte não prescinde dos elementos existentes nos autos ou para ele carreados, uma vez que são regidos pelo princípio da verdade material (Acórdão 163/2015-TCU-Segunda Câmara, Relator Ministro André de Carvalho; 2.685/2015 - TCU - 2ª Câmara, Relator Ministro Raimundo Carreiro; 2.801/2015 - TCU - 1ª Câmara, Relator Ministro Walton Alencar Rodrigues; 4.340/2015 - TCU - 1ª Câmara, Relator Ministro Weder de Oliveira e 5.537/2015 - TCU - 1ª Câmara, Relator Ministro Weder de Oliveira) . 
34.	Entretanto, cabe destacar que, nas fases anteriores desta TCE, os responsáveis também não se manifestaram quanto às irregularidades que lhe foram imputadas, mesmo tendo sido notificados na fase interna.
35.	Adicionalmente, as irregularidades imputadas aos responsáveis estão claramente demonstradas nos autos, não sendo possível, nesta fase processual, o aproveitamento de qualquer análise de elementos em defesa deles.
Prescrição da Pretensão Punitiva
36.	Vale ressaltar que a pretensão punitiva do TCU, conforme Acórdão 1441/2016-TCU-Plenário, que uniformizou a jurisprudência acerca dessa questão, subordina-se ao prazo geral de prescrição indicado no art. 205 do Código Civil, que é de 10 anos, contado da data de ocorrência da irregularidade sancionada, nos termos do art. 189 do Código Civil, sendo este prazo interrompido pelo ato que ordenar a citação, a audiência ou a oitiva do responsável. 
	
37.	No caso em exame, não ocorreu a prescrição, tanto para o Sr. Luiz Guilherme Alves Dias, uma vez que a liberação dos recursos ocorreu até a data de 30/12/2008 (Peça 3) , quanto para o Sr. Dênis Eugênio Cantanhede de Oliveira, cuja data final para a apresentação da prestação de contas ocorreu em 27/2/2009, e o pronunciamento da unidade técnica ocorreu em 6/7/2018. 
38.	Não havendo nos autos elementos que possam atestar a boa-fé das responsáveis, devem as contas serem julgadas irregulares, condenando o Sr. Luiz Guilherme Alves Dias ao débito apurado e aplicando-lhe a multa prevista no art. 57 da Lei 8.443/1992; além de aplicar aos responsáveis Luiz Guilherme Alves Dias e Dênis Eugênio Cantanhede de Oliveira a multa prevista no art. 58, inciso I, da mesma lei.
CONCLUSÃO
39.	Em face da análise promovida na seção 'Exame Técnico', verifica-se que Sr. Luiz Guilherme Alves Dias não logrou comprovar a boa e regular aplicação dos recursos, assim como tanto o Sr. Luiz Guilherme Alves Dias quanto o Sr. Dênis Eugênio Cantanhede de Oliveira não apresentaram suas justificativas quanto às irregularidades a eles imputadas, instados a se manifestarem, optaram pelo silêncio, configurando a revelia, nos termos do § 3º, do art. 12, da Lei 8.443/1992. Ademais, inexistem nos autos elementos que demonstrem a boa-fé dos responsáveis ou a ocorrência de outras excludentes de culpabilidade.
40.	Vale ressaltar que a jurisprudência pacífica nesta Corte é no sentido da imprescritibilidade das ações de ressarcimento ao erário (Súmula TCU 282) . Dessa forma, identificado dano ao erário, devese instaurar e julgar o processo de tomada de contas especial para responsabilizar seus agentes causadores, respeitando o direito ao contraditório e à ampla defesa, independentemente de quando ocorreram os atos impugnados.
41.	Verifica-se também que não houve a prescrição da pretensão punitiva, conforme análise já realizada.
42.	Tendo em vista que não constam dos autos elementos que permitam reconhecer a boa-fé dos responsáveis, sugere-se que as suas contas sejam julgadas irregulares, nos termos do art. 202, § 6º, do Regimento Interno do TCU, com a imputação ao Sr. Luiz Guilherme Alves Dias do débito atualizado monetariamente e acrescido de juros de mora, nos termos do art. 202, §1º do Regimento Interno do TCU, descontado o valor eventualmente recolhido, além da aplicação da multa prevista no artigo 57 da Lei 8.443/1992. E, adicionalmente, a aplicação da multa prevista no art. 58, inciso I, da mesma lei ao Sr. Luiz Guilherme Alves Dias e ao Sr. Dênis Eugênio Cantanhede de Oliveira.
PROPOSTA DE ENCAMINHAMENTO
43.	Diante do exposto, submetem-se os autos à consideração superior, propondo-se:
a)	considerar, para todos os efeitos, revéis o Sr. Luiz Guilherme Alves Dias (CPF XXX.436.592-XX) e o Sr. Dênis Eugênio Cantanhede de Oliveira (CPF XXX.387.222-XX) , dando-se prosseguimento ao processo, conforme preceitua o art. 12, §3º, da Lei 8.443/1992, c/c o art. 202, §8º, do RITCU;
b)	 julgar irregulares, nos termos dos arts. 1º, inciso I, 16, inciso III, alíneas 'a' e 'b', da Lei 8.443/1992, c/c os arts. 19 e 23, inciso III, da mesma Lei, as contas dos responsáveis Luiz Guilherme Alves Dias (CPF XXX.436.592-XX) e o Sr. Dênis Eugênio Cantanhede de Oliveira (CPF XXX.387.222-XX) , condenando o primeiro ao pagamento da importância a seguir especificada, atualizada monetariamente e acrescida dos juros de mora, calculada a partir da data discriminada até a data da efetiva quitação do débito, fixando-lhes o prazo de quinze dias, para que comprovem, perante o Tribunal, o recolhimento da referida quantia aos cofres do Fundo Nacional de Assistência Social, nos termos do art. 23, inciso III, alínea 'a', da citada lei, c/c o art. 214, inciso III, alínea 'a', do Regimento Interno do TCU;
Débito
                      TRIBUNAL DE CONTAS DA UNIÃO	TC Processo 011.890/2018-5
	Valor (R$) 
	Data

	4.260,00 
	21/2/2008 

	20,00 
	25/2/2008

	4.360,00 
	25/2/2008

	3.404,00
	7/3/2008

	4.260,00
	20/3/2008

	3.404,00
	1/4/2008

	4.180,00
	18/4/2008

	3.404,00
	22/4/2008

	3.404,00
	9/5/2008

	4.520,00
	15/5/2008

	4.800,00
	11/6/2008

	3.404,00
	24/6/2008

	4.500,00
	1/7/2008

	5.320,00
	1/7/2008

	3.404,00
	2/7/2008

	3.404,00
	8/8/2008

	4.500,00
	12/8/2008

	5.220,00
	15/8/2008

	4.500,00
	4/9/2008

	3.404,00
	4/9/2008

	5.200,00
	10/9/2008

	5.160,00
	13/10/2008

	4.960,00
	12/11/2008

	3.404,00
	3/12/2008

	6.500,00
	22/12/2008

	3.404,00
	23/12/2008

	3.404,00
	30/12/2008 

	Valor atualizado do débito com juros em 12/3/2020: R$ 306.501,11 (peça 72) 
c)	 aplicar ao Sr. Luiz Guilherme Alves Dias (CPF XXX.436.592-XX) a multa prevista no art. 57 da Lei 8.443/1992 c/c o art. 267 do Regimento Interno do TCU; fixando-lhe o prazo de quinze dias, a contar da notificação, para que comprove, perante o Tribunal (art. 214, inciso III, alínea 'a', do Regimento Interno) , o recolhimento da dívida ao cofre do Tesouro Nacional, acrescida dos encargos legais devidos a contar da data do acórdão a ser proferido, caso não venha a ser paga dentro do prazo ora estipulado;
d)	 aplicar ao Sr. Luiz Guilherme Alves Dias (CPF XXX.436.592-XX) e ao Sr. Dênis Eugênio Cantanhede de Oliveira (CPF XXX.387.222-XX) , individualmente,  a multa prevista no art. 58, inciso I, da Lei 8.443/1992 c/c o art. 267 do Regimento Interno do TCU; fixando-lhes o prazo de quinze dias, a contar da notificação, para que comprove, perante o Tribunal (art. 214, inciso III, alínea 'a', do Regimento Interno) , o recolhimento da dívida ao cofre do Tesouro Nacional, acrescida dos encargos legais devidos a contar da data do acórdão a ser proferido, caso não venha a ser paga dentro do prazo ora estipulado;
e)	 autorizar, desde logo, a cobrança judicial das dívidas, caso não atendidas a notificação, na forma do disposto no art. 28, inciso II, da Lei 8.443/1992;
f)	 autorizar também, desde logo, se requerido, com fundamento no art. 28, inciso I, da Lei 8.443, de 1992, c/c o art. 217, §§ 1º e 2º do Regimento Interno do TCU, o parcelamento da (s) dívida (s) em até 36 parcelas, incidindo, sobre cada parcela, corrigida monetariamente, os correspondentes acréscimos legais, fixando-lhe o prazo de quinze dias, a contar do recebimento da notificação, para comprovar, perante o Tribunal, o recolhimento da primeira parcela, e de trinta dias, a contar da parcela anterior, para comprovar os recolhimentos das demais parcelas, devendo incidir, sobre cada valor mensal, atualizado monetariamente, os juros de mora devidos, no caso do débito, na forma prevista na legislação em vigor, alertando os responsáveis de que a falta de comprovação do recolhimento de qualquer parcela importará o vencimento antecipado do saldo devedor, nos termos do § 2º do art. 217 do Regimento Interno deste Tribunal; 
g)	 enviar cópia do Acórdão a ser prolatado, bem como do Relatório e do Voto que o fundamentarem à Procuradoria da República no Estado do Pará, nos termos do à § 3º do art. 16 da Lei 8.443/1992, c/c o § 7º do art. 209 do Regimento Interno do TCU, para adoção das medidas cabíveis; e
h)	 enviar cópia do Acórdão que vier a ser proferido ao Ministério do Desenvolvimento Social e Combate à Fome e aos responsáveis, para ciência, informando que a presente deliberação, acompanhada do Relatório e do Voto que a fundamenta, está disponível para a consulta no endereço www.tcu.gov.br/acordaos, além de esclarecer que, caso requerido, o TCU poderá fornecer sem custos as correspondentes cópias, de forma impressa.".
2.	Adiante o Parecer do MP/TCU (peça 76) :
"Caracterizada a revelia dos responsáveis, após regular citação pela via editalícia (peça 68) e audiência pela via postal (peças 56 e 57) , impõe-se o prosseguimento ao processo, para todos os efeitos, conforme prevê o art. 12, § 3º, da Lei nº 8.443/92.
2.	Desse modo, ante a inexistência de elementos capazes de comprovar a boa e regular aplicação dos recursos, este representante do Ministério Público de Contas manifesta-se de acordo com o exame empreendido pela (peça 73) , divergindo unicamente sobre os seguintes pontos da proposta de encaminhamento: 
i) a aplicação simultânea das multas previstas nos arts. 57 e 58 da Lei no 8.443/92 ao Sr. Luiz Guilherme Alves, uma vez que são fundamentadas na mesma conduta irregular do responsável, consubstanciada na omissão do dever de prestar contas;
ii) ajustar a redação do item b para que não haja dúvidas de que a responsabilidade de reparação do prejuízo ao erário é exclusiva do Sr. Luiz Guilherme Alves. Onde se lê:
'b) julgar irregulares, nos termos dos arts. 1º, inciso I, 16, inciso III, alíneas 'a' e 'b', da Lei 8.443/1992, c/c os arts. 19 e 23, inciso III, da mesma Lei, as contas dos responsáveis Luiz Guilherme Alves Dias (CPF XXX.436.592-XX) e o Sr. Dênis Eugênio Cantanhede de Oliveira (CPF XXX.387.222-XX) , condenando o primeiro ao pagamento da importância a seguir especificada, atualizada monetariamente e acrescida dos juros de mora, calculada a partir da data discriminada até a data da efetiva quitação do débito, fixando-lhes o prazo de quinze dias, para que comprovem, perante o Tribunal, o recolhimento da referida quantia aos cofres do Fundo Nacional de Assistência Social, nos termos do art. 23, inciso III, alínea 'a', da citada lei, c/c o art. 214, inciso III, alínea 'a', do Regimento Interno do TCU;' (grifei.) 
Leia-se:
b) julgar irregulares, nos termos dos arts. 1º, inciso I, 16, inciso III, alíneas 'a' e 'b', da Lei 8.443/1992, c/c os arts. 19 e 23, inciso III, da mesma Lei, as contas dos responsáveis Luiz Guilherme Alves Dias (CPF XXX.436.592-XX) e o Sr. Dênis Eugênio Cantanhede de Oliveira (CPF XXX.387.222-XX) , condenando o primeiro ao pagamento da importância a seguir especificada, atualizada monetariamente e acrescida dos juros de mora, calculada a partir da data discriminada até a data da efetiva quitação do débito, fixando-lhe o prazo de quinze dias, para que comprove, perante o Tribunal, o recolhimento da referida quantia aos cofres do Fundo Nacional de Assistência Social, nos termos do art. 23, inciso III, alínea 'a', da citada lei, c/c o art. 214, inciso III, alínea 'a', do Regimento Interno do TCU;".
	É o relatório.

não há.

Subprocurador-Geral Paulo Soares Bugarin.

TOMADA DE CONTAS ESPECIAL. APRESENTAÇÃO DO DEMONSTRATIVO SINTÉTICO. NÃO APRESENTAÇÃO DO PARECER DO CONSELHO DE ASSISTÊNCIA SOCIAL. OMISSÃO. NÃO COMPROVAÇÃO. CITAÇÃO. AUDIÊNCIA. CONTAS IRREGULARES. DÉBITO. MULTA.

TOMADA DE CONTAS ESPECIAL (TCE)

Secretaria de Controle Externo de Tomada de Contas Especial (SecexTCE).

Em exame Tomada de Contas Especial instaurada pelo então Ministério do Desenvolvimento Social e Combate à Fome, em desfavor do Sr. Luiz Guilherme Alves Dias, ex-prefeito do município de Quatipuru/PA (gestão 2005-2008) , em razão de impugnação total das despesas dos recursos transferidos ao município pelo Fundo Nacional de Assistência Social (FNAS) , no exercício de 2008, na modalidade fundo a fundo, a título de cofinanciamento federal das ações da assistência social, no âmbito do Sistema Único de Assistência Social (SUAS) .
De acordo com os demonstrativos de parcelas pagas pelo Sistema Único da Assistência Social - Suas - constante dos autos (peça 3) , o FNAS transferiu ao município recursos no montante de R$ 109.704,00 no exercício de 2008, entre os meses de fevereiro e dezembro, para serem aplicados nos Serviços de Proteção Social Básica (PSB) e Proteção Social Especial (PSE) .
Após apresentação do Demonstrativo Sintético Anual de Execução Físico Financeira (peça 4) , o ente repassador impugnou a integralidade das despesas realizadas (peças 8, 17, 25 e 35) . A impugnação se deu em virtude da não validação do Demonstrativo Sintético, ante a não apresentação de documentos como notas fiscais, extratos bancários, notas de empenho, e da ausência do parecer de avaliação do Conselho Municipal referente ao Demonstrativo Sintético (peça 35) . 
Já no âmbito desta Corte, após exame preliminar dos elementos que compõem os autos (peças 50-52) , a SecexTCE promoveu a citação do Sr. Luiz Guilherme Alves Dias (gestão 2005-2008 - peça 42) e a audiência tanto dele como do Sr. Dênis Eugênio Cantanhede de Oliveira (gestão de 1º/1/2009 a 20/11/2011) - peças 55-56.
Em sua derradeira instrução (peças 73-75) , a SecexTCE propõe julgar irregulares as presentes contas, condenando o Sr. Luiz Guilherme Alves Dias ao ressarcimento do dano, aplicando-se lhe a multa lastreada no artigo 57 da Lei 8.443/1992, bem como a aplicação da multa do artigo 58, inciso I, da mesma Lei ao Sr. Luiz Guilherme Alves Dias e ao Sr. Dênis Eugênio Cantanhede de Oliveira.
O Parquet especializado, a seu turno (peça 76) , muito embora concorde com o mérito da análise, sugeriu um ajuste redacional na proposta e divergiu da aplicação simultânea das multas previstas nos arts. 57 e 58 da Lei 8.443/1992 ao Sr. Luiz Guilherme Alves, uma vez que seriam fundamentadas na mesma conduta irregular do responsável, consubstanciada na omissão do dever de prestar contas.
Acolho a essência do referido encaminhamento, bem como as ressalvas aduzidas pelo MP/TCU (peça 76) , incorporando as respectivas análises às minhas razões de decidir, sem prejuízo das considerações que se seguem.
Observo que, embora regularmente notificado o Sr. Luiz Guilherme Alves (peça 68) e ouvido em audiência o Sr. Dênis Eugênio Cantanhede de Oliveira (peças 53, 56 e 57) , os gestores quedaram-se inertes, restando caracterizada a revelia, impondo-se o prosseguimento do processo, para todos os efeitos, conforme prevê o art. 12, § 3º, da Lei 8.443/1992.
Registro que a citação pela via editalícia do Sr. Luiz Guilherme Alves Dias (peça 68) ocorreu após efetuadas tentativas de citação epistolar (peças 55, 60, 61, 63-65) , nos termos da justificativa à peça 67.
Nesta esteira, ante a inexistência de elementos capazes de comprovar a boa e regular aplicação dos recursos, sobretudo do Parecer do Conselho Municipal de Assistência Social, não se afastou a presunção da ocorrência de dano ao erário que paira sobre a gestão dos recursos transferidos.  
Quanto à atribuição de responsabilidades, vale destacar que, apesar de os recursos terem sido transferidos na gestão do Sr. Luiz Guilherme Alves Dias, gestão 2005-2008, o prazo para apresentação da prestação de contas se encerrou na gestão do sucessor, Sr. Dênis Eugênio Cantanhede de Oliveira (gestão de 1º/1/2009 a 20/11/2011) , especificamente no último dia do mês de fevereiro de 2009, conforme art. 9º da Portaria 459/2005-MDS.
Portanto, ainda que se atribua a responsabilidade pelo dano ao antecessor, resta assente que o Sr. Dênis Eugênio Cantanhede de Oliveira, que deveria encaminhar a documentação que completaria a prestação de contas dos recursos federais recebidos na gestão anterior, especialmente no que se refere ao parecer de avaliação do Demonstrativo Sintético Anual da Execução Físico-Financeira pelo Conselho de Assistência Social (art. 9º c/c art. 10, III, da Portaria 459/2005-MDS) , deixou de tomar as medidas cabíveis para a comprovação da utilização correta de tais recursos. 
Com efeito, manifesto-me no sentido de julgar irregulares as presentes contas, promovendo-se ligeiro ajuste na capitulação aduzida pela unidade técnica, na medida em que atribui-se ao Sr. Luiz Guilherme Alves Dias a responsabilidade pelo débito, ainda que o prazo para prestação de contas não tenha recaído em sua gestão (Lei 8.443/1992, art. 16, III, "c") , enquanto atribui-se ao Sr. Dênis Eugênio Cantanhede de Oliveira a ausência de apresentação das respectivas contas (Lei 8.443/1992, art. 16, III, "a") . 
De qualquer modo, acolho a proposta de condenação do Sr. Luiz Guilherme Alves Dias ao ressarcimento do dano apurado (R$ 109.704,00, em valores históricos) , bem como a aplicação de multa a ambos, sendo a capitulada no artigo 57 em relação a este e no artigo 58, inciso I, no caso do Sr. Dênis Eugênio Cantanhede de Oliveira.
Deixo, portanto, de acolher a proposta de multa do Sr. Luiz Guilherme Alves Dias também com fundamento no art. 58 da Lei Orgânica, por considerar medida de extremo rigor, tendo em vista a aplicação da multa lastreada no artigo 57. 
Por fim, destaco que igualmente deixo de carrear para a minuta de acórdão a proposição instrutória de autorizar-se o parcelamento das dívidas imputadas, tendo em vista entender tratar-se de providência que somente deve ser adotada em face de solicitação do interessado.
	Ante o exposto, manifesto-me por que o Tribunal aprove o acórdão que ora submeto à deliberação deste Colegiado.
TCU, Sala das Sessões Ministro Luciano Brandão Alves de Souza, em 29 de setembro de 2020.
AUGUSTO SHERMAN CAVALCANTI 
Relator